【裁判字號】    97,重上,16
【裁判日期】    970401
【裁判案由】    再審之訴
【裁判全文】
臺灣高等法院民事判決                  97年度重上字第16號
上  訴  人  高萬鍾即祭祀公業高同記管理人
訴訟代理人  張世興律師
被  上訴人  甲○○
訴訟代理人  江淑卿律師
上列當事人間請求再審之訴事件，上訴人對於中華民國96年9月5
日臺灣臺北地方法院96年度再字第10號第一審判決提起上訴，本
院於97年3月18日言詞辯論終結，判決如下：
    主  文
上訴駁回。
第二審訴訟費用由上訴人負擔。
    事  實
甲、上訴人方面：
壹、聲明：
一、原判決及原法院94年度重訴字第1336號確定判決廢棄。
三、被上訴人於前訴訟程序之訴駁回。
貳、陳述：除與原判決記載相同者外，補稱略以：
一、縱認為上訴人已知悉再審證物之存在，惟其應屬「雖知有此
    而不能使用，現始得使用者而言」。
二、上訴人所提出之再審證物，關於台灣民事習慣調查報告、最
    高法院86年台上字第2287號判決部份，係為佐證再證1、2之
    聲請案資料之用，當屬知悉在96年3月26日之後。
乙、被上訴人方面：
壹、聲明：上訴駁回。
貳、陳述略以：
一、否認上訴人主張發現再證1、2之時間。
    理  由
一、
(一)、上訴人於原審起訴主張：原法院 95年4月24日所為94年度重
    訴字第1336號確定判決，有民事訴訟法第496條第1項第13款
    再審事由，即再審原告於96年3月26 日自地政機關發見未經
    斟酌之證物或得使用該證物即再證 1「66年7月1日權利人高
    紅柿地上權設定登記聲請案」及再證2「68年8月29日權利人
    黃義清等土地所有權移轉登記聲請案」內附文書：另佐以台
    灣民事習慣調查報告（再證3 ）、最高法院86年度台上字第
    2287號判決（再證4）、大正9年控民字第704號判決（再證5
    ），足資證明祭祀公業高同記自日據時代成立迄今，其派下
    員繼承慣例，自始即係「派下員死亡其繼承人以一人為限」
    ，原確定判決未斟酌上開證物，逕以 66年11月6日祭祀公業
    高同記組織章程是否生效為斷，其認事用法，致有所違誤，
    造成祭祀公業高同記組織章程陷於困境，難以運作。爰提起
    再審之訴，請求廢棄原法院上開確定判決，並駁回再審被告
    於前程序之第一審之訴。
(二)、被上訴人則否認上訴人於 96年3月26日發見新證物或得使用
    新證物。
(三)、原法院以上訴人所提本件再審之訴為不合法及顯無理由，依
    民事訴訟法第502條規定，不經言詞辯論逕以判決駁回之。
二、本件被上訴人於前訴訟程序起訴主張被上訴人及訴外人高勇
    義、高宏等三人之被繼承人高錦隆生前為祭祀公業高同記之
    派下，高錦隆過世後，其即依法繼承得為系爭公業之派下員
    ，高宏持民事確定判決（ 原法院92年5月16日88年重訴更字
    第7號判決、本院 93年8月26日92年度重上字第307號判決、
    最高法院93年11月18日93年度台上字第2374號裁定）登記為
    系爭公業派下員，被上訴人亦為派下員，其函請上訴人將其
    列為派下員並進而向民政機關申請登記，未獲上訴人置理，
    爰請求確認其對祭祀公業高同記有派下權存在。經原法院以
    95年4月24日94 年度重訴字第1336號判決被上訴人勝訴，上
    訴人未聲明不服，該事件於 95年5月22日確定等情，有原法
    院上開事件案卷可按。
三、茲審酌上訴人本件再審之訴是否合法、有理由：
(一)、按當事人發現未經斟酌之證物或得使用該證物者。但以如經
    斟酌可受較有利之裁判者為限。當事人得以再審之訴對於確
    定終局判決聲明不服，民事訴訟法第496條第1項第13款定有
    規定。又所謂當事人發見未經斟酌之證物或得使用該證物，
    係指在前訴訟程序不知有該證物，現始知之，或雖知有此而
    不能使用，現始得始用者而言。又再審之訴，應於三十日之
    不變期間內提起。前項期間，自判決確定時起算，判決於送
    達前確定者，自送達時起算：其再審之理由發生或知悉在後
    者，自知悉時起算。但自判決確定後已逾五年者，不得提起
    。又再審之訴，應以訴狀表明再審理由及關於再審理由並遵
    守不變期間之證據。同法第 500條第1、2項，第501條第1項
    第4款亦分別定有明文。
(二)、
１、上訴人即再審原告主張其於 96年3月26日自地政機關調閱「
    66年7月1日權利人高紅柿地上權設定登記聲請案」（ 再證1
    ），及「68年8月29 日權利人黃義清等土地所有權移轉登記
    聲請案」（再證2），發現再證1內附51年12月20日之祭祀公
    業高同記組織章程第5條第4款規定「派下人死亡其繼承人以
    一人為限」，及經台北縣景美鎮長 52年5月21日證明查證屬
    實之派下權繼承慣例第3 條亦規定「派下員死亡，其繼承人
    以一人為限」；另比對該聲請案附經台北縣景美鎮長 52年5
    月21日證明查證屬實之派下全員名單，及經高錦隆蓋章確認
    之65年8月30日祭祀公業高同記派下全員名冊，其間8名派下
    員死亡，其各派下員之繼承人，均依慣例僅1 人為限；另再
    證2內附經全體派下（含高錦隆）簽章同意之66年11月6日祭
    祀公業高同記組織章程第5條第4款約定「派下死亡其繼承人
    以一人為限」，雖於該組織章程簽章同意之派下員為30名，
    經與前開65年8月30日祭祀公業高同記派下全員（32名 ）名
    冊比對，有2 名派下員高坤石、高坤燦未簽章，經查高坤石
    當時行方不明，高坤燦在外工作，均無從連絡，致當時未能
    於該組織章程簽章，然祭祀公業高同記「派下死亡其繼承人
    一人為限」之慣例，始終存在，並非於 66年11月6日修正組
    織章程時所新創之規定，高坤石、高坤燦未簽章，不影響該
    慣例。原確定判決未斟酌上開證物，逕以 66年11月6日祭祀
    公業高同記組織章程是否生效為斷，其認事用法，致有所違
    誤云云。
    查再證1 即「66年7月1日權利人高紅柿地上權設定登記聲請
    案」及再證2即「68年8月29日權利人黃義清等土地所有權移
    轉登記聲請案」，該二登記聲請案之義務人均係祭祀公業高
    同記管理人高錦隆、高淵源、高萬鍾（見原審卷第12、63頁
    ），且再證1 內附「51年12月20日祭祀公業高同記組織章」
    、「65年8月30 日祭祀公業高同記推舉管理人同意書（內附
    65年8月30日祭祀公業高同記派下全員名冊 ）」及經景美鎮
    長52年5月21 日蓋有「該件經查屬實無訛特此證明」之「52
    年3月11 日祭祀公業高同記派下全員證明申請書乙案（內附
    祭祀公業高同記派下權繼承慣例規定、派下全員名冊）」其
    上均蓋有該公業管理人高錦隆、高淵源、高萬鐘印文（見原
    審卷第26、41頁、46頁）；再證2內附「66年11月6日祭祀公
    業高同記組織及所附派下員名冊」，其上亦均有高萬鍾印文
    （見原審卷第167頁、172頁），則上訴人主張其於96年3 月
    26日始發現上開再證1、再證2，自非可採。上訴人另謂縱其
    非於96年3月26 日始發現上開證物，惟其係於斯時始得使用
    該證物云云，然上訴人並未提出其於斯時始得使用該證物之
    證據，其此部分主張亦與民事訴訟法第 501條第1項第4款規
    定不合。況上訴人於前程序即提出「66年11月6 日祭祀公業
    高同記組織章程」（見原審94重訴字第1336號卷第55-57 頁
    ）。從而，上訴人以其發現或得使用再證1、再證2，原確定
    判決有民事訴訟法第496條第1項第13款再審事由即非合法，
    亦無理由。
２、上訴人另主張發現臺灣民事習慣調查報告、最高法院86年度
    台上字第2287號判決、台灣日據時期之判決（大正九年控民
    字第704號判決（即再證3-5）云云。
    按調查證據、認定事實，本屬事實審法院之職權；事實審法
    院斟酌訴訟當事人全辯論意旨及調查證據之結果，以判斷事
    實之真偽，原無待於當事人提出學說及史學資料之見解以為
    立證，故上訴人利用學說或史學資料之見解而為有利於己之
    主張，不能認係民事訴訟法第496條第1項第13款之新證物（
    最高法院86年度台上字第2225號判決參照），則上訴人所提
    上開證物，自難認係民事訴訟法第496條第1項第13款之新證
    物。況上訴人已於96年1月25日於另案（原法院95 年度重訴
    字第1513號）提出上開證物，有被上訴人提出之該事件書狀
    可稽（見本院卷第61-64頁 ），則上訴人主張發現該證物，
    於96年4月24日提起本件再審之訴（見原審卷第4頁），亦逾
    民事訴訟法第500條之不變期間。
３、上訴人另提出之高坤燦96年4月3日聲明書（再證8）、96 年
    3月30日推舉書（再證9），乃係前訴訟程序事實審言詞辯論
    終結後始作成，自非民事訴訟法第496條第1項第13款之未經
    斟酌之證物。
四、綜上所述，上訴人主張原確定判決有民事訴訟法第496 條第
    1項第13 款之再審事由為不合法，且無理由。從而，原判決
    以上訴人本件再審之訴顯無理由，不經言詞辯論逕以判決駁
    回，並無違誤。上訴意旨指摘原判決不當，求予廢棄改判，
    為無理由，應予駁回。
五、據上論結，本件上訴為無理由，依民事訴訟法第449條第1項
    、第78條，判決如主文。
中    華    民    國    97    年    4    月    1    日
                    民事第八庭
                        審判長 法  官 劉勝吉
                               法  官 鄭威莉
                               法  官 滕允潔
正本係照原本作成。
如不服本判決，應於收受送達後20日內向本院提出上訴書狀，其
未表明上訴理由者，應於提出上訴後20日內向本院補提理由書狀
（均須按他造當事人之人數附繕本）上訴時應提出委任律師或具
有律師資格之人之委任狀；委任有律師資格者，另應附具律師資
格證書及釋明委任人與受任人有民事訴訟法第466條之1第1項但
書或第2項（詳附註）所定關係之釋明文書影本。
中    華    民    國    97    年    4     月    1     日
                               書記官 黃麗玲
附註：
民事訴訟法第466條之1（第1項、第2項）：
對於第二審判決上訴，上訴人應委任律師為訴訟代理人。但上訴
人或其他法定代理人具有律師資格者，不在此限。
上訴人之配偶、三親等內之血親、二親等內之姻親，或上訴人為
法人、中央或地方機關時，其所屬專任人員具有律師資格並經法
院認為適當者，亦得為第三審訴訟代理人。


司法院資訊處製作；財團法人民間司法改革基金會備份。
